【裁判字號】    99,交聲更（一）,14
【裁判日期】    990930
【裁判案由】    違反道路交通管理處罰條例聲明異議
【裁判全文】
臺灣士林地方法院交通事件裁定      99年度交聲更(一)字第14號
原處分機關  交通部公路總局臺北區監理所蘆洲監理站
異  議  人
即受處分人  甲○○
上列異議人即受處分人因違反道路交通管理處罰條例案件，對於
交通部公路總局臺北區監理所蘆洲監理站民國99年1 月14日所為
之處分（原處分案號：北監蘆字第裁46-C00000000號）聲明異議
，前經本院以99年度交聲字第216 號裁定異議人汽車駕駛人，駕
駛汽車經測試檢定酒精濃度超過規定標準，處罰鍰新台幣肆萬伍
仟元部分撤銷，改處罰鍰新台幣參萬伍仟元，其餘異議駁回，經
原處分機關提起抗告，嗣經臺灣高等法院以99年度交抗字第1147
號撤銷原裁定發回，本院更為裁定如下：
    主  文
原處分撤銷。
甲○○汽車駕駛人，駕駛汽車經測試檢定酒精濃度超過規定標準
，吊扣駕駛執照拾貳個月，並應參加道路交通安全講習。
    理  由
一、按汽車駕駛人，飲用酒類後其吐氣所含酒精濃度超過每公升
    0.25毫克以上者，不得駕車，道路交通安全規則第114 條第
    2 款定有明文；次按汽車駕駛人，駕駛汽車經測試檢定酒精
    濃度超過規定標準者，處新臺幣（下同）15,000元以上60,0
    00元以下罰鍰，並當場移置保管該汽車及吊扣其駕駛執照1
    年，道路交通管理處罰條例第35條第1 項第1 項定有明文。
二、原處分意旨略以：異議人即受處分人甲○○於民國98年8 月
    29日凌晨1 時46分許，騎乘車牌號碼LJ7-738 號普通重型機
    車，行經臺北縣蘆洲市○○路258 號前，經警攔查並施以酒
    精濃度檢測，當場測得其呼氣酒精濃度達0.65mg/L，已逾規
    定不得駕駛車輛之濃度標準，乃依法掣單舉發違規，受處分
    人雖未於應到案期限前向原處分機關提出申訴，然原處分機
    關以同一違規行為亦另移送臺灣板橋地方法院檢察署檢察官
    偵辦，乃依其裁量權同意依道路交通管理處罰條例第35條第
    1 項第1 款之規定，逕以違反道路交通管理事件統一裁罰基
    準表之最低額罰鍰裁處受處分人45,000元罰鍰，及施以道路
    安全講習暨吊扣駕駛執照12個月等語。
三、聲明異議意旨略以：原處分所指受處分人酒後駕車肇事之行
    為，業經臺灣板橋地方法院檢察署檢察官以98年偵字第2395
    8 號為緩起訴處分確定，並依刑事訴訟法第253 條之2 第1
    項第4 款、第8 款規定，向國庫支付10,000元整，並接受臺
    灣板橋地方法院檢察署法治教育3 小時。今交通部公路總局
    臺北區監理所蘆洲監理站再為裁決之處分，違反行政罰法第
    26條之規定，爰依法聲明異議等語。
四、經查：
  (一)受處分人於前揭時間、地點，駕駛上開車輛，因與停放路邊
    之車輛擦撞，經警到場處理並測得吐氣所含酒精濃度達每公
    升0.65毫克，已逾規定不得駕駛車輛之酒精濃度標準，依法
    掣單舉發；而受處分人因同一酒後駕車之行為，同時觸犯刑
    法第185 條之3 之公共危險罪，亦經移送臺灣板橋地方法院
    檢察署檢察官偵辦，經該署檢察官於98年9 月21日以98年度
    偵字第23958 號為緩起訴處分確定，緩起訴期間為1 年（98
    年10月13日至99年10月12日），受處分人並依檢察官指示於
    收受緩起訴處分執行命令通知書後3 個月內，向國庫支付
    10,000元等情，業經受處分人自陳在卷，復有臺北縣政府警
    察局北縣警交大字第C00000000 號舉發違反道路交通管理事
    件通知單、酒精濃度測定單、臺灣板橋地方法院檢察署檢察
    官98年度偵字第23958 號緩起訴處分書、八里鄉農會跨行匯
    款申請書及臺灣高等法院被告前案紀錄表附卷可參（見本院
    99年度交聲字216 號卷第3 頁、第6 頁第9 至11頁、本院99
    年度交聲更(一)字第14號卷第7 頁），應堪認定。
  (二)按行政罰法第26條規定：「一行為同時觸犯刑事法律及違反
    行政法上義務規定者，依刑事法律處罰之。但其行為應處以
    其他種類行政罰或得沒入之物而未經法院宣告沒收者，亦得
    裁處之。前項行為如經不起訴處分或為無罪、免訴、不受理
    、不付審理之裁判確定者，得依違反行政法上義務規定裁處
    之。」，此即所謂一事不二罰之原則。究其立法目的，係因
    一行為同時觸犯刑事法律及違反行政法上義務規定時，由於
    刑罰與行政罰同屬對不法行為之制裁，而刑罰之懲罰作用較
    強，故依刑事法律處罰，即足資警惕時，實無一事二罰再處
    行政罰之必要，且刑事法律處罰，由司法機關依法定程序為
    之，較符正當法律秩序，應予優先適用，職此，因同時觸犯
    刑事法律及違反行政法上義務規定之行為，行政機關得否科
    以與刑罰相類之行政罰處罰，端視該行為之刑事訴追或審判
    程序終局結果而定，在刑事訴追、審判程序尚未終局確定前
    ，行政機關自不得逕予裁罰。至於沒入或其他種類行政罰，
    因兼具維護公共秩序之作用，為達行政目的，行政機關仍得
    併予裁處，又此所稱「其他種類行政罰」，係指違反行政法
    上之義務應受「裁罰性」之「不利處分」而言，依行政罰法
    第2 條規定，應包括剝奪或消滅資格、權利之吊銷證照處分
    在內。
  (三)次按行政罰法第26條規定：「一行為同時觸犯刑事法律及違
    反行政法上義務規定者，依刑事法律處罰之。但其行為應處
    以其他種類行政罰或得沒入之物而未經法院宣告沒收者，亦
    得裁處之。前項行為如經不起訴處分或為無罪、免訴、不受
    理、不付審理之裁判確定者，得依違反行政法上義務規定裁
    處之」，行政罰法第26條第2 項雖以應受行政罰之行為如經
    不起訴處分或為無罪、免訴、不受理、不付審理之裁判確定
    者，始得另為裁決處罰，未明文包括緩起訴處分在內，但考
    其緩起訴處分之性質，實屬於附條件之便宜不起訴處分，而
    於緩起訴之條件成就後，始發生如同確定不起訴處分之禁止
    再訴效力，故於緩起訴之猶豫期間屆滿，復未經撤銷緩起訴
    時，緩起訴即發生如同確定之不起訴處分之效力，此時，行
    為人即已終局的不受刑事法之訴追，該緩起訴處分即具實質
    之禁止再訴之確定力，原處分機關於此時再為裁決，行為人
    無同時遭到行政處罰及刑事訴追之危險，因此，解釋上行政
    罰法第26條第2 項之規定應包括條件成就之緩起訴處分之情
    形在內，故酒後駕車同時觸犯公共危險犯行，行為人雖經緩
    起訴處分，然於緩起訴處分條件成就前，受處分人若有刑事
    訴訟法第253 條之3 第1 項規定之情形，檢察官尚得依職權
    撤銷原處分，繼續偵查或起訴，是於緩起訴之猶豫期間內，
    受處分人之刑事訴追程序仍未終局確定，必須受檢察官持續
    觀察，其緩起訴處分一旦經檢察官撤銷，並依法追訴，法院
    仍得依審理結果，為受處分人有罪科刑之裁判，另受處分人
    先前所繳納之緩起訴處分金，依刑事訴訟法第253 條之3 第
    2 項規定，乃不得請求返還或賠償，是在緩起訴處分尚未實
    質確定前（即緩起訴猶豫期間經過而未經撤銷），其「刑事
    法律處罰」尚未告確定，依行政罰法第26條之立法意旨，行
    為人隨時有受撤銷緩起訴再受刑事追訴之風險，行政機關自
    不得就同一事由裁處行為人罰鍰處分，以免行為人受有一事
    二罰之危險，從而不論將緩起訴處分定義為何種性質，於緩
    起訴期間未屆滿前，行為人都有隨時受撤銷緩起訴再受刑事
    追訴之風險，行政機關不得就同一事由裁處行為人罰鍰處分
    （參照本院暨所屬法院98年法律座談會刑事類提案第24號研
    討結果）。
  (四)查本件違規事實，有原舉發通知單及緩起訴處分書各乙紙附
    卷可稽，並為受處分人所不爭執，是本件受處分人確有於前
    揭時、地酒後駕車，且吐氣酒精濃度測定值達0.65mg/L而超
    過規定標準之事實，固堪認定。惟受處分人同一酒醉駕車之
    行為，因同時另犯刑法第185 條之3 之公共危險罪，業經臺
    灣板橋地方法院檢察署檢察官於98年9 月21日以98年度偵字
    第23958 號為緩起訴處分，緩起訴期間為一年（99年5 月24
    日至100 年5 月23日），並應於收受緩起訴處分執行命令通
    知書後3 個月內向國庫支付10,000元乙節，有上開緩起訴處
    分書及臺灣高等法院被告全國前案紀錄表各一份在卷可按，
    揆諸前揭說明，本件緩起訴處分既仍未期滿，尚在猶豫期間
    進行中，原處分機關自不得於緩起訴處分確定前，即依道路
    交通管理處罰條例第35條第1 項第1 款規定逕予裁處罰鍰之
    處分，即難謂適法。
五、綜上說明，本件受處分人確有汽車駕駛人駕駛汽車經測試檢
    定酒精濃度超過規定標準之違規行為，然受處分人之同一違
    規行為既經臺灣板橋地方法院檢察署檢察官為緩起訴處分確
    定，惟緩起訴期間尚未屆滿，依前揭說明，於緩起訴處分實
    質確定前，為免一事兩罰，尚不得裁處罰鍰，乃原處分機關
    未待緩起訴處分實質確定，率爾裁處受處分人罰鍰，容有未
    洽，從而，受處分人提起本件異議為有理由，自應由本院將
    原處分撤銷，並依道路交通管理處罰條例第35條第1 項第1
    款之規定，另行裁處如主文第二項所示，以期適法。至罰鍰
    部分應由原處分機關俟上開緩起訴處分是否實質確定後，再
    為裁罰與否之決定，亦附此敘明。
六、據上論斷，依道路交通案件處理辦法第20條前段，裁定如主
    文。
中    華    民    國    99    年    9     月    30    日
                        交通法庭法  官  張明儀
以上正本證明與原本無異。
如不服本裁定應於送達後5日內向本院提出抗告狀。
                                書記官  林蔚菁
中    華    民    國    99    年    9     月    30    日

司法院資訊處製作；財團法人民間司法改革基金會備份。
